【裁判字號】    98,台上,6681
【裁判日期】    981112
【裁判案由】    妨害投票
【裁判全文】
最高法院刑事判決            九十八年度台上字第六六八一號
上  訴  人  甲○○
            乙○○
            丙○○（原名李玉燕）
            丁○○
            戊○○
            己○○
            庚○○
上 列二 人
共      同
選任辯護人  午○○律師
上  訴  人  辛○○  男民國○○年○○月○日生
                    身分證統一編號：Ｚ000000000
                    住福建省金門縣烏坵鄉小坵村8號
            壬○○  男民國○○年○○月○○日生
                    身分證統一編號：Ｚ000000000
                    住福建省金門縣烏坵鄉小坵村31號
            癸  ○  女民國○○年○月○○日生
                    身分證統一編號：Ｚ000000000
                    住、居所同上
            子  ○  女民國○○年○月○○日生
                    身分證統一編號：Ｚ000000000
                    住福建省金門縣烏坵鄉小坵村31號
            丑○○  男民國○○年○月○○日生
                    身分證統一編號：Ｚ000000000
                    住、居所同上
            寅○○  男民國○○年○月○日生
                    身分證統一編號：Ｚ000000000
                    住福建省金門縣烏坵鄉小坵村8號
            卯○○  男民國○○年○月○○日生
                    身分證統一編號：Ｚ000000000
                    住、居所同上
            辰○○  女民國○○年○月○○日生
                    身分證統一編號：Ｚ000000000
                    住福建省金門縣烏坵鄉小坵村8號
            巳○○  男民國○○年○月○○日生
                    身分證統一編號：Ｚ000000000
                    住福建省金門縣烏坵鄉小坵村30號
上 列一 人
選任辯護人  陳佳瑤律師
            李育敏律師
上列上訴人等因妨害投票案件，不服福建高等法院金門分院中華
民國九十八年一月八日第二審判決（九十六年度選上訴字第九號
，起訴案號：福建金門地方法院檢察署九十五年度選偵字第二號
），提起上訴，本院判決如下：
    主  文
原判決撤銷，發回福建高等法院金門分院。
    理  由
本件原判決認定上訴人甲○○、乙○○、丙○○（原名李玉燕）
、丁○○、戊○○、己○○、庚○○、辛○○、壬○○、癸○、
子○、丑○○、寅○○、卯○○、辰○○、巳○○分別有原判決
事實欄一、二所載之犯行，因而撤銷第一審關於上訴人等部分之
科刑判決，改判仍依修正前刑法連續犯及第一百四十六條第一項
規定，分別論處甲○○、乙○○、丙○○、丁○○、戊○○、己
○○、巳○○、辛○○、壬○○、癸○、子○、丑○○、寅○○
、卯○○、辰○○共同以其他非法之方法，使投票發生不正確之
結果罪刑；庚○○共同連續以其他非法之方法，使投票發生不正
確之結果罪刑，並均依中華民國九十六年罪犯減刑條例予以減刑
，固非無見。
惟查：(一)、被告以外之人於審判外之言詞或書面陳述，除法律有
規定者外，不得作為證據，刑事訴訟法第一百五十九條第一項定
有明文。所謂法律有規定者，即包括同法第一百五十九條之一至
之五所規定傳聞證據例外具有證據能力之情形。故如欲採被告以
外之人於審判外之言詞陳述，即警詢或檢察官偵查中之言詞陳述
為證據時，必須符合法律所規定之例外情形，方得認其審判外之
陳述有證據能力，並須於判決中具體說明其符合傳聞證據例外可
信之情況及心證理由，否則即有違背證據法則及判決不備理由之
違法。原判決採用辛○○、巳○○在法務部調查局福建省調查處
（下稱福建省調查處，原判決誤為法務部調查局桃園縣調查站）
詢問時及偵查中檢察官訊問時所為之陳述，為不利於丁○○、戊
○○之罪證之一（見原判決第二十五、二十六頁）；並採用辛○
○之上開陳述，為不利於巳○○之罪證之一（見原判決第三十三
、三十四頁）。然辛○○、巳○○上開在福建省調查處及偵查中
以被告身分所為之陳述，對渠等本身以外之其他共同被告而言，
仍屬被告以外之人於審判外之言詞陳述，原判決未明該等審判
外之陳述如何符合傳聞證據例外，而有證據能力之情形及理由，
逕採為丁○○、戊○○及巳○○之罪證之一，有判決理由不備之
違法。(二)、刑事訴訟法第四百五十五條之七規定：「法院未為協
商判決者，被告或其代理人、辯護人在協商過程中之陳述，不得
於本案或其他案件採為對被告或其他共犯不利之證據。」其立法
目的在於確保被告與檢察官進行協商期間，對於是否認罪及願意
接受之協商條件，有充分自由討論之空間，及避免被告為冀求依
協商判決獲得較輕之科刑範圍或緩刑宣告，所為之讓步（認罪）
表示，於事後法院因故未能為協商判決時，用以為不利於被告或
其他共犯之證據，以維被告及其他共犯在訴訟上之合法權益。本
件原判決援引共同被告李毅強於第一審法院民國九十六年三月二
十日審判期日，請求協商判決時就起訴犯罪事實所為之認罪陳述
，為不利於甲○○、乙○○、丙○○、巳○○之論據（見原判決
第二十一、四十一、四十二頁）。然第一審法院業以李毅強曾犯
詐欺罪經判處有期徒刑四月確定，於九十三年一月三十日易科罰
金執行完畢，不合緩刑要件為由，裁定駁回檢察官對李毅強所為
之協商程序判決聲請（見第一審卷十一第二０八頁）。揆諸上揭
說明，李毅強於協商過程中所為之認罪陳述，自不得採為不利於
其他共犯之犯罪證據，原審竟引為不利於甲○○、乙○○、丙○
○、巳○○之論據，適用法則自有不當。(三)、上訴人等行為時（
即修正前）刑法第一百四十六條第一項規定：「以詐術或其他非
法之方法，使投票發生不正確之結果或變造投票之結果者，處五
年以下有期徒刑。」所謂「其他非法之方法」，係指除詐術外，
其他一切非法律所允許之方法均屬之，並不以構成刑事法上犯罪
之非法行為為限。嗣九十六年一月二十四日修正增列第二項：「
意圖使特定候選人當選，以虛偽遷徙戶籍取得投票權而為投票者
，亦同。」其立法理由係以：「三、現未實際居住於戶籍地者有
數百萬人，其因就業、就學、服兵役未實際居住於戶籍地，或為
子女學區、農保、都會區福利給付優渥、保席次或其他因素而遷
籍於未實際居住地，其原因不一。然此與意圖支持特定候選人當
選，進而遷徙戶籍之情形不同，並非所有籍在人不在參與投票均
須以刑罰相繩，是以第二項以意圖使特定候選人當選虛偽遷徙戶
籍投票者，為處罰之對象。」是依上開修正增列第二項規定觀之
，修正前之所謂「其他非法之方法」，固包括行為人以不實遷入
戶籍之方式，致未實際居住於選舉區取得投票權而為投票者，但
應以行為人在主觀上有為支持某特定候選人之意圖為限，並非謂
凡以不實遷入戶籍之方式，致未實際居住於選舉區取得投票權而
投票者，即該當修正前刑法第一百四十六條第一項之構成要件。
而行為人有無使特定候選人當選之意圖，既為該罪之成立要件，
自應於事實欄認定記載，並於理由內說明其為此項事實認定所憑
之證據及理由，方足為適用法律之依據。本件原判決認定上訴人
等均係以不實遷入戶籍之方式，犯修正前刑法第一百四十六條第
一項之妨害投票罪，然除於事實欄一以括弧註記之方式記載該次
烏坵鄉鄉長選舉之候選人及選舉結果外，對於渠等究竟係意圖使
何特定候選人當選，而為不實之戶籍遷移行為，並未明確認定記
載，另原判決除於理由內說明李毅強係希望蔡元珍當選外（見原
判決第二十頁），亦未說明其認定上訴人等（巳○○為該次鄉長
選舉之候選人除外）係意圖支持某特定候選人，而為不實遷入戶
籍所憑之證據及理由，自不足為適用法律之依據。(四)、刑法上共
同正犯之成立，以有共同之犯意聯絡及行為分擔為成立要件。原
判決以寅○○、卯○○、辰○○之遷移戶籍手續均係由巳○○代
辦為由，對巳○○、寅○○、卯○○、辰○○論以共同正犯（見
原判決第四十八頁）。然查證人陳春花（寅○○之妻，卯○○、
辰○○之母）證稱：伊將寅○○、卯○○、辰○○辦理遷移戶籍
資料寄到烏坵鄉公所，委託鄉公所秘書李毅強幫忙辦理，並未委
請巳○○代辦等語（見原審卷三第十、十一頁）；李毅強亦證稱
：寅○○、卯○○、辰○○遷移戶口資料係以包裹寄予其收受，
當時適巳○○在鄉公所，故請巳○○幫忙填寫等語（見同上卷第
十五頁）；辛○○亦證稱：寅○○、卯○○、辰○○遷移戶籍資
料係陳春花委託其投郵，寄至烏坵鄉公所後，其曾致電確認，至
於申請受委託人為何變成巳○○，其不知情等語（見同上卷第十
五、十六頁）；上開各情如果非虛，則寅○○、卯○○、辰○○
之戶籍遷入手續雖係由巳○○代辦，惟巳○○與寅○○、卯○○
、辰○○及陳春花、辛○○間均無直接之聯絡，而原審復認定李
毅強實際為蔡元珍助選，自無與巳○○共謀意圖使巳○○當選之
可能，則巳○○如何能知悉寅○○、卯○○、辰○○遷移戶籍之
目的？相互間如何產生直接或間接之犯意聯絡？均非無疑。原判
決未予調查釐清，根究明白，遽行判決，亦嫌率斷。上訴人等之
上訴意旨分別指摘原判決不當，尚非全無理由，應認原判決有撤
銷發回更審之原因。
據上論結，應依刑事訴訟法第三百九十七條、第四百零一條，判
決如主文。
中    華    民    國  九十八  年   十一   月   十二   日
                      最高法院刑事第五庭
                          審判長法官  陳  正  庸
                                法官  林  秀  夫
                                法官  宋      祺
                                法官  陳  祐  治
                                法官  林  瑞  斌
      本件正本證明與原本無異
                                      書  記  官
中    華    民    國  九十八  年   十一   月   十八   日
                                                      K


司法院資訊處製作；財團法人民間司法改革基金會備份。
